臺灣彰化地方法院民事判決
111年度訴字第273號
原      告  鄭月雀  

            林延生  
            林慶泓  

共      同
訴訟代理人  蔡得謙律師
            蔡奕平律師
            洪慧中律師
被      告  林正陽  
訴訟代理人  黃逸哲律師
複代理人    李春輝律師
被      告  陳生復  
上列當事人間請求遷讓房屋等事件，本院於民國111年11月23日
言詞辯論終結，判決如下：
    主  文
被告林正陽、陳生復均應將附表四之建物（除346號建物1樓以外
）騰空遷讓返還予原告。
被告林正陽應自民國111年1月11日起至遷讓前項建物之日止，按
月應給付原告每人各新台幣1,000元。
被告陳生復應自民國111年1月11日起至遷讓第一項建物之日止，
按月應給付原告每人各新台幣1,000元。
原告其餘之訴駁回。
訴訟費用由被告各負擔二分之一。
本判決第一項，以及第二、三項已到期部分，於原告三人以新台
幣1,600,000元為被告二人供擔保後，得假執行；但被告二人如
以新台幣4,800,000元為原告三人預供擔保後，得免為假執行。
原告其餘假執行之聲請駁回。 
    事實及理由
一、被告陳生復經合法通知未於言詞辯論期日到場，核無民事訴
    訟法第386條所列各款情形，爰依原告之聲請，由其一造辯
    論而為判決。又按訴狀送達後，原告不得將原訴變更或追加
    他訴，但基礎事實同一者，不在此限。民事訴訟法第255條
    第1項第2款定有明文。查本件原告起訴時聲明如附表一，嗣
    將聲明變更如附表二，核其變更聲明，請求之基礎事實均屬
    同一，與上開規定相符，程序上應予准許，合先敘明。
二、原告聲明求為判決如附表二。主張略以：坐落彰化縣○○鎮○○
    段000000地號土地上如附表四之建物（下稱系爭建物，包括
    346建號建物以及拍賣公告792建號之未保存登記增建物），
    為債務人陳淑媛所有，其中增建物並不具備構造上與使用上
    之獨立性，依民法第862條第3項之規定，為強制執行程序債
    權人就系爭建物所設定抵押權之效力範圍所及，經鈞院110
    度司執字第5520號強制執行事件查封拍賣，原告以新台幣（
    下同）480萬元得標買受，並於民國111年1月11日辦理所有
    權移轉登記完畢，原告就系爭建物之所有權為應有部分各三
    分之一，惟被告二人在原告取得系爭建物所有權之後，仍繼
    續使用系爭建物，林正陽所提出予陳淑媛之間自110年2月1
    日起至115年1月31日止之租賃契約（下稱第二租賃契約），
    係通謀虛偽意思表示而無效。爰依民法第767條規定，請求
    被告二人騰空遷讓返還系爭建物。又系爭建物位於溪湖鎮溪
    湖國中旁，生活機能便利，附近建物租金每月至少為55,000
    元，故依不當得利之規定，請求被告應自111年1月11日起至
    騰空遷讓返還系爭建物之日止，每人均按月給付原告每人各
    9,167元等語。聲明求為判決如附表二。
三、被告方面：
　㈠被告林正陽聲明求為判決駁回原告之訴。答辯略以：
　⒈被告林正陽向債務人陳淑媛承租系爭建物（下稱第一租賃契
    約），租期於105年4月1日至111年3月30日止，嗣於110年間
    ，陳淑媛需錢孔急，要求被告林正陽提前換第二租賃契約，
    租賃期間110年2月1日起至115年1月31日止，並要求被告林
    正陽一次給付5年之租金36萬元，故依民法425條第1項規定
    ，原告不得請求被告林正陽遷讓系爭建物。又系爭建物之增
    建物，為被告林正陽得債務人陳淑媛同意後，自行出資興建
    作為居住使用，具有構造及使用上獨立性，不受執行效力所
    及，被告林正陽就增建部分，即有正當權源持續占用。如認
    伊須返還相當於租金之不當得利，亦應依土地法第97條之規
    定計算，且應斟酌基地之位置，工商繁榮程度、利用基地之
    經濟價值、所受利益，決定基地租金之數額，故原告不當得
    利之請求，顯不合理等語。
　㈡被告陳生復未於言詞辯論期日到場，亦未提出書狀作何聲明
    或陳述。
四、到場兩造不爭執事項：
　㈠坐落彰化縣○○鎮○○段000000地號土地上，同段346建號建物（
    即門牌號碼彰化縣○○鎮○○街000號），原為債務人陳淑媛所
    有，並有增建之建物（即拍賣公告792建號建物），經本院1
    10度司執字第5520號強制執行事件查封拍賣，原告以480萬
    元得標買受，並於111年1月11日辦理所有權移轉登記完畢，
    原告就系爭建物之所有權為應有部分各三分之一。
　㈡本院110度司執字第5520號強制執行事件，就系爭建物僅點交
    346建號建物一樓（即店面），其餘部分均未點交。
　㈢彰化縣○○鎮○○段000000地號土地，111年之申報地價為每平方
    公尺3,280元（卷223頁），同段346建號建物111年之課稅現
    值為1,141,700元（卷199頁）。
　㈣本院110度司執字第5520號強制執行事件之過程，如附表三所
    示。
五、到場兩造爭執事項：
　㈠陳淑媛與被告林正陽之間第二租賃契約（期間110年2月1日起
    至115年1月31日止），是否為真正？
　㈡被告林正陽是否為系爭未保存登記建物之出資興建者？
　㈢原告依民法第767條規定，請求被告將系爭建物（除346號建
    物1樓以外）騰空遷讓返還予原告，有無理由？
　㈣原告能否依不當得利規定，請求被告返還相當於租金之不當
    得利？如可以請求時，則數額應為多少？
六、得心證之理由：
　㈠原告為系爭建物之所有權人：
　　按以建築物為抵押者，其附加於該建築物而不具獨立性之部
    分，亦為抵押權之效力所及。民法第862條第3項定有明文。
    所有人於原有建築物之外另行增建者，如增建部分與原有建
    築物無任何可資區別之標識存在，而與之作為一體使用者，
    因不具構造上及使用上之獨立性，自不得獨立為物權之客體
    ，原有建築物所有權範圍因而擴張，以原有建築物為擔保之
    抵押權範圍亦因而擴張（最高法院88年度台上字第485號民
    事判決參照）。經查：
　⒈原告主張系爭建物當中增建物（即拍賣公告792建號建物）同
    為陳淑媛出資興建一節，業據證人陳淑媛到庭證述是伊出錢
    蓋的，是在買系爭房屋的時候就出錢去增建了，大概有20幾
    年了，增建部分花了一百多萬元，伊找叔叔陳有禮來蓋了好
    幾個月，林正陽依第一租賃契約繳納的租金，有包括租用增
    建部分在內等語明確，核與第一租賃契約之契約書第一條所
    載：「甲方房屋所在地及使用範圍，加建部分、車庫、頂樓
    、鴿舍，…」相符，應屬可採，故增建物（含鴿舍）係由陳
    淑媛出資興建並取得所有權之事實，應堪認定。被告林正陽
    雖辯稱增建物係其出資建等語，雖以第一租賃契約之契約書
    第5條旁附記「因加建部分為乙方支付工程款」為證，然由
    證人陳淑媛證稱增建部分第一次是伊先向林正陽借錢，之後
    伊再將錢還給他等語，可知被告林正陽僅係借錢予陳淑媛，
    並非由林正陽出資興建增建物；至於證人陳淑媛另陳稱鴿舍
    部分不是伊出資，是林正陽及陳生復二人出資等語，此不但
    與被告林正陽所辯係林正陽出資興建等語不符，更與第一租
    賃契約之契約書第一條所載陳淑媛之權利範圍包括鴿舍在內
    相歧異，衡諸常情，倘若增建物及鴿舍係被告林正陽所有，
    則被告林正陽豈有再向陳淑媛承租並繳納租金之理?此外，
    被告林正陽未能再舉出有何出資興建增建物之具體事證，故
    被告林正陽上開所辯，均屬乏據，未能採信。
　⒉系爭增建物（即拍賣公告792建號建物）與主建物（即346建
    號建物）相通，並共用一座樓梯一節，有上開執行卷宗之查
    封筆錄、拍賣公告可稽，足徵增建物與設定抵押權之主建物
    並無任何可資區別之標識存在，二者作為一體使用，該增建
    物與設定抵押權之主建物相依為用，客觀上具恆久之功能性
    關聯，倘與設定抵押權建物分離，將減損其經濟效用，自不
    具有構造上及使用上之獨立性，不得獨立為物權之客體，是
    依前揭說明，增建物自為抵押權效力所及。
　⒊系爭建物既為陳淑媛所有，已如前述，嗣因陳淑媛之債權人
    彰化縣埔心鄉農會聲請強制執行，經本院110年度司執字第5
    520號強制執行事件（下稱系爭執行事件）進行拍賣程序，
    由原告得標買受，執行處核發權利移轉證書予原告後，原告
    於111年1月11日辦畢所有權移轉登記取得所有權為應有部分
    各三分之一等情，業經本院調閱系爭執行事件卷宗核閱屬實
    ，並有建物所有權狀在卷可憑，故原告為系爭之建物之共有
    人，已堪認定。
　㈡原告請求被告將系爭建物（除346號建物1樓以外）騰空遷讓
    返還予原告，為有理由，應予准許：按所有人對於無權占有
    或侵奪其所有物者，得請求返還之。民法第767條第1項前段
    定有明文。經查：
　⒈系爭建物當中僅346號建物1樓業已點交，其餘部分均未點交
    一節，為到場兩造所不爭執，被告陳生復亦未作何爭執，且
    有本院110度司執字第5520號強制執行事件卷宗內之執行處
    通知（發文日期111年3月23日）及執行筆錄可證，故此部分
    事實，已可認定。
　⒉原告主張被告陳生復無權占有系爭建物（除346號建物1樓以
    外）一節，被告陳生復未作何爭執，證人陳淑媛亦證述陳生
    復還住在該建物等語，足認被告陳生復並無占用之正當權源
    ，自屬無權占有，則原告依民法第767條第1項前段之規定，
    請求被告陳生復將系爭建物（除346號建物1樓以外）騰空遷
    讓返還予原告，為有理由，應予准許。
　⒊被告林正陽雖答辯稱其在110年2月1日已與陳淑媛訂立第二租
    賃契約，期間110年2月1日起至115年1月31日止，租金36萬
    元已交付陳淑媛等語，並提出契約書為佐，然此與證人陳淑
    媛所陳簽約時間是在110年10月間，時間上相去甚遠，顯屬
    有疑；復參以證人陳淑媛證述是林正陽拿給伊再簽一次，林
    正陽要拿錢來，拿契約給伊簽，伊就簽等語，則陳淑媛究竟
    有無出租系爭建物之真意，亦有疑義；再依被告林正陽所提
    出之存摺影本，顯示在110年8月5日及9月30日各提領16萬元
    、20萬元（卷289、290頁），僅能證明被告林正陽曾於8、9
    月提領款項，既無法證明已交付36萬元予陳淑媛，更與被告
    林正陽、證人陳淑媛所述係一次交付36萬元以及交付之時間
    ，均無一相符。此外，被告林正陽未能再舉證以實其說，自
    不能認第二租賃契約為真，故被告林正陽上開所辯，即非可
    採。
　⒋按於民法第425條於88年4月21日修訂後，於第2項已明定未經
    公證且期限逾五年或未定期限之不動產租賃契約，無買賣不
    破租賃原則之適用。因此，執行法院拍賣不動產時，不動產
    原有之租賃關係未逾五年或已經公證者，始自買受人領得執
    行法院發給權利移轉證書之日起隨同移轉於買受人；不動產
    原有之租賃關如逾五年或為不定期，且未經公證者，即無隨
    同拍賣而移轉於買受人。查被告林正陽與訴外人陳淑媛間之
    第一租賃契約期間為105年4月1日至111年3月30日止。有租
    賃契約書可證，且為兩造所未爭執，期限已超過5年又未經
    公證，則原告於領得權利移轉證書而成為系爭建物之所有權
    人後，該租賃契約即無從隨同拍賣而移轉於買受之原告，其
    占用系爭建物即無正當權源，自屬無權占有。至於被告林正
    陽所辯稱僅占有增建物1、2、3、4、6樓云云，此顯與第一
    租賃契約之內容不符，核無可採。從而，原告依民法第767
    條第1項前段之規定，請求被告林正陽將系爭建物（除346號
    建物1樓以外）騰空遷讓返還予原告，亦屬有據，應予准許
    。
　㈢原告請求被告給付相當於租金之不當得利，於法有據：
　⒈按無法律上之原因而受利益，致他人受損害者，應返還其利
    益。雖有法律上之原因，而其後已不存在者，亦同，民法第
    179條定有明文。又無權占用他人房屋，將使他人遭受無法
    使用房屋之損害，其損害即為相當於租金之利益，此為社會
    通常之概念，故原告以被告無權占有系爭建物，請求被告給
    付相當於租金之不當得利，於法有據。
　⒉又按城市地方房屋之租金以不超過土地及其建築物申報總價
    年息10％為限，此固為土地法第97條第1項所明定，惟租賃住
    宅之租金，由出租人與承租人約定，不適用土地法第97條規
    定，此觀租賃住宅市場發展及管理條例第6條之規定即明。
    查本件系爭建物原以第一租賃契約出租予被告林正陽，每月
    租金為6,000元之事實，有租賃契約書在卷可憑，且為兩造
    所未爭執，足認被告自111年1月11日起至騰空遷讓返還系爭
    建物之日止，按月受有6,000元之利益，致原告受有損害。
    從而，原告請求被告自111年1月11日起至騰空遷讓返還系爭
    建物之日止，按月給付6,000元，即屬有據。至於原告主張
    應依附近建物租金每月至少為55,000元計算等語，以及被告
    林正陽答辯稱應依土地法第97條之規定計算等語，均與上開
    規定不符，未能採取。
　⒊復按民法第271條規定，數人負同一債務或有同一債權，而其
    給付可分者，除法律另有規定或契約另有訂定外，應各平均
    分擔或分受之；其給付本不可分而變為可分者亦同。查系爭
    相當租金之損害金之債權及債務，為可分之債權及債務，而
    系爭建物由原告三人所共有應有部分各三分之一，被告二人
    負有同一債務，依上開規定，原告自得請求每人三分之一之
    債權，並由被告二人平均分擔該債務。從而，原告請求被告
    二人自111年1月11日起至騰空遷讓返還系爭建物之日止，按
    月分別給付原告每人各1,000元（6,000÷3÷2＝1,000），即屬
    有理，應予准許。其餘逾此範圍之請求，於法無據，不應准
    許。
　㈣綜上所述，原告基於民法第767條第1項前段，請求被告將系
    爭建物（除346號建物1樓以外）騰空遷讓返還予原告，並依
    民法第179條規定，請求被告二人自111年1月11日起至騰空
    遷讓返還上開建物之日止，按月分別給付原告每人各1,000
    元，均為有理由，爰判決如主文第一至三項所示。其餘逾此
    範圍之請求，則無理由，應予駁回。
　㈤本判決原告勝訴部分，原告已陳明願供擔保聲請宣告假執行
    ，合於民事訴訟法第390條規定，故酌定相當擔保金額宣告 
     之，並依職權宣告被告如預供相當金額之擔保後，得免為 
     假執行。至於原告敗訴部分，其訴既經駁回，其假執行之 
     聲請即失所依附，應併予駁回。
  ㈥本件事證已臻明確，兩造其餘攻擊防禦方法，經斟酌後認對
    於本件判決結果不生影響，毋庸再逐一論列，附此敘明。
  ㈦訴訟費用負擔之依據:民事訴訟法第79條、第85條第1項前段
    。　
中　　華　　民　　國　　111 　年　　12　　月　　21　　日
                  民事第一庭    法  官  陳弘仁
以上正本係照原本作成。
如對判決上訴，應於判決送達後20日內向本院提出上訴狀。如委
任律師提起上訴者，應一併繳納上訴審裁判費。 
中　　華　　民　　國　　111 　年　　12　　月　　21　　日
                                書記官  廖春慧
附表一：起訴時訴之聲明 一、被告林正陽應將坐落彰化縣○○鎮○○段000000地號土地上，同段346、792建號建物（即門牌號碼彰化縣○○鎮○○街000號）騰空遷讓返還予原告。 二、被告陳生復應將坐落彰化縣○○鎮○○段000000地號土地上，同段346、792建號建物（即門牌號碼彰化縣○○鎮○○街000號）騰空遷讓返還予原告。 三、被告二人應自111年1月11日起至騰空遷讓返還前項房屋之日止，按月連帶給付原告每人各18,333元。 四、並願供擔保，請准宣告假執行。 

附表二：變更後訴之聲明 一、被告林正陽應將坐落彰化縣○○鎮○○段000000地號土地上，同段346建號之建物2、3、4、5樓，及同段792建號之建物1、2、3、4、6樓，即門牌號碼彰化縣○○鎮○○街00 　　0號（除346號建物1樓以外）騰空遷讓返還予原告。 二、被告陳生復應將坐落彰化縣○○鎮○○段000000地號土地上，同段346建號之建物2、3、4、5樓，及同段792建號之建物1、2、3、4、6樓，即門牌號碼彰化縣○○鎮○○街000號（除346號建物1樓以外）騰空遷讓返還予原告。 三、被告林正陽應自111年1月11日起至騰空遷讓返還第一項房屋之日止，按月給付原告每人各9,167元。 四、被告陳生復應自111年1月11日起至騰空遷讓返還第二項房屋之日止，按月給付原告每人各9,167元。 五、並願供擔保，請准宣告假執行。 

附表三：本院110度司執字第5520號強制執行事件之過程 一、債權人彰化縣埔心鄉農會於110年2月1日具狀聲請強制執行債務人陳淑媛所有系爭不動產，經彰化縣溪湖地政事務所，以收件110年2月3日溪資字第7200號辦理查封登記完畢。查封登記函於110年2月5日，由債務人陳淑媛之配偶陳生復收受。本院執行處於110年3月4日至現場查封系爭不動產。 二、依強制執行法第95條第1項規定，公告三個月應買期間（110年10月14日起至111年1月13日止），願買受系爭不動產者，得依原拍定條件應買。拍賣公告記載：「部分點交，部分不點交」，「使用情形，地政人員指稱:建物有增建1-4樓，頂樓有增建鴿舍，增建部分與主建物相通，並共用一座樓梯。據第三人林正陽在場陳稱，建物除一樓店面由債務人使用外，其餘部分皆出租他人使用（包括一樓車庫），增建297建號2-4樓及鴿舍由其出資興建」。 三、原告於110年11月5日具狀聲明應買，本院執行處於110年11月12日發文通知債務人，對於應買有無意見，債務人陳淑媛於110年11月16日，收到上開函文通知，並未表示意見，本院執行處於110年12月24日核發不動產權利移轉證書。 四、原告於110年12月30日向本院執行處聲請點交系爭不動產，執行處於111年1月4日核發自動履行命令，命債務人陳淑媛自行點交予買受人，此一自動履行命令送達債務人部分，於111年1月10日寄存於溪湖派出所。 五、原告於111年1月19日再次具狀聲請點交系爭不動產，執行處於111年1月21日發執行命令，定於111年3月3日現場履勘。此一命令送達債務人部分，於111年1月26日寄存於溪湖派出所。 六、111年3月3日執行筆錄記載，聲請人代理人引導至現場，第三人林正陽在場，第三人稱標的現由第三人林正陽、陳生復使用，相對人陳淑媛並未住在該處，聲請人稱本件先與第三人協商，再具狀陳報。 七、原告於111年3月7日再次具狀聲請點交系爭不動產，執行處於111年3月9日發執行命令，定於111年6月1日赴現場執行點交，復於111年3月23日通知，點交之建物除1樓店面點交外，其餘部分不點交。依111年6月1日執行筆錄記載，聲請人代理人引導至現場，相對人陳生復在場，雙方進行協商，聲請人代理人同意相對人物品暫放原地保管，待雙方訴訟結果再行處理，相對人同意點交，並同意訴訟終結後敗訴則自行處理，逾期未處理視同廢棄物由聲請人處理，司法事務官諭知本件進行點交，解除相對人占有，交由聲請人管領，並將點交公告張貼於標的物上，點交程序終結。 

附表四
編   號 建 號 基 地 坐 落 建築式樣主要建築材料及房屋層數 建物面積(平方公尺)  權利範圍    建 物 門 牌  樓 層 面 積 合       計 附屬建物主要建築材料及用途   1 346 彰化縣○○鎮○○段000000地號 鋼筋混凝土造、5層樓房、住家用   地面層:34.44 二樓層:84.30 三樓層:84.30 四樓層:84.30 五樓層:49.32 騎樓:51.64 合計:388.3  全部    彰化縣○○鎮○○街000號       備考       2 792 彰化縣○○鎮○○段000000地號 6層樓房、住宅、鴿舍   第一層:35.44 二樓層:35.44 三樓層:35.44 四樓層:35.44 六樓層:49.32 合計:191.086  全部    彰化縣○○鎮○○街000號       備考 此建物係346建號之增建部分。